ACORDAO-COMPLETO-2574109

ACÓRDÃO 1432/2023 ATA 3/2023 - SEGUNDA CÂMARA

VISTOS, relatados e discutidos estes autos dos Embargos de Declaração opostos pelo Sr. Kerginaldo Rodrigues Pinheiro contra o Acórdão 6107/2022-TCU-Segunda Câmara.
ACORDAM os Ministros do Tribunal de Contas da União, reunidos em Sessão da Segunda Câmara, ante as razões expostas pelo Relator, em: 
9.1. com fundamento no art. 34 da Lei 8.443/1992, c/c os arts. 277, inciso III, e 287 do Regimento Interno/TCU, conhecer dos Embargos de Declaração opostos pelo Sr. Kerginaldo Rodrigues Pinheiro, para, no mérito, negar-lhes provimento; e
9.2. enviar cópia do presente Acórdão ao embargante e aos seus representantes legalmente constituídos nos autos, nos termos do art. 179, § 7º, do Regimento Interno/TCU.

Embargos de Declaração opostos contra o Acórdão 6.107/2022  Segunda Câmara.

Segunda Câmara

Município de Monte das Gameleiras/RN.

3. Embargante: Kerginaldo Rodrigues Pinheiro (XXX.492.494-XX).

13.1. Ministros presentes: Vital do Rêgo (Presidente), Augusto Nardes e Antonio Anastasia.
13.2. Ministro-Substituto convocado: Marcos Bemquerer Costa (Relator).

MARCOS BEMQUERER

Ministro-Substituto Marcos Bemquerer Costa.

Cuida-se de Embargos de Declaração opostos pelo Sr. Kerginaldo Rodrigues Pinheiro contra o Acórdão 6107/2022-TCU-Segunda Câmara (peça 90) .
2.	Referido decisum, no que tange ao deslinde deste feito, julgou irregulares as contas do embargante e imputou-lhe débito da ordem de R$ 62 mil (peça 78) .
3.	O recorrente assevera que a deliberação combatida padece de omissão, motivo pelo qual postula (peça 90, pp. 4/5) :
" (...) o recebimento do presente Embargo de Declaração, para suprimento da omissão apontada na fundamentação, para que seja declarada a nulidade das peças do corpo técnico que citam o suposto parecer emitido SEDEC ou cita um parecer sem fazer referência[.] [P]or fim requer informar o endereço atualizado deste advogado Rua Promotor Manoel Alves Pessoa Neto, 45 - Candelária, Natal - RN, 59065-555." 
		É o Relatório.

Sinval Salomão Alves de Medeiros (OAB/RN 5.356).

Não atuou.

EMBARGOS DE DECLARAÇÃO. INEXISTÊNCIA DA OMISSÃO ALEGADA. CONHECIMENTO E REJEIÇÃO. CIÊNCIA AO EMBARGANTE.

TOMADA DE CONTAS ESPECIAL (TCE)

não atuou.

Em exame os Embargos de Declaração opostos pelo Sr. Kerginaldo Rodrigues Pinheiro contra o Acórdão 6107/2022-TCU-Segunda Câmara (peça 90) .
2.	Referido decisum, no que tange ao deslinde deste feito, julgou irregulares as contas do embargante e imputou-lhe débito da ordem de R$ 62 mil (peça 78) .
3.	O recorrente assevera que a deliberação combatida padece de omissão, motivo pelo qual postula (peça 90, pp. 4/5) :
" (...) o recebimento do presente Embargo de Declaração, para suprimento da omissão apontada na fundamentação, para que seja declarada a nulidade das peças do corpo técnico que citam o suposto parecer emitido SEDEC ou cita um parecer sem fazer referência[.] [P]or fim requer informar o endereço atualizado deste advogado Rua Promotor Manoel Alves Pessoa Neto, 45 - Candelária, Natal - RN, 59065-555." 
II
4.	Antes de adentrar o exame destes Embargos de Declaração, cumpre tecer breves comentários sobre os fatos que culminaram com esta Tomada de Contas Especial. 
5.	O dano ao erário objeto destes autos decorre da não comprovação da regular aplicação dos recursos repassados no âmbito do Convênio 452/1999 - Siafi 387312 (peça 6) .
6.	Aquele ajuste, firmado entre o Município de Monte das Gameleiras/RN e o então Ministério do Desenvolvimento Regional - MDR, teve por objeto a "reconstrução de casas populares", no total de 32 unidades.
7.	Para a consecução do avençado, foram previstos R$ 146.530,56, sendo R$ 131.877,51 à conta do concedente e R$ 14.653,05 referentes à contrapartida do convenente. A avença vigeu de 31/12/1999 a 28/8/2000, com prazo para apresentação da prestação de contas até o dia 28/10/2000.
8.	Por meio do Parecer Financeiro 029/2020/DTCE/CDTCE/CGPC/SPO/SECEX/MDR, de 6/2/2020, o então MDR apontou débito de R$ 62.929,74 atinente à parcela do objeto que foi paga, porém não executada, e responsabilizou, solidariamente, o Sr. Kerginaldo Rodrigues Pinheiro e a empresa Macro Incorporações e Empreendimentos Ltda. (peça 39) .
9.	No âmbito deste Tribunal, a então Secretaria de Controle Externo de Tomada de Contas Especial - Secex/TCE instruiu os autos e, sinteticamente, aduziu que: i) a eventual citação da Macro Incorporações e Empreendimentos Ltda. teia sido prejudicada, dado que transcorrido mais de 20 anos do final da vigência do Convênio 452/1999, o que configuraria prejuízo à ampla defesa e ao contraditório, bem como violação do inciso II do art. 6º da Instrução Normativa TCU 71/2012; e ii) a constatação de mudança nos beneficiários das casas populares implicava desvio de finalidade, sendo que, nesse caso, a jurisprudência do Tribunal seria no sentido de que o débito deveria ser ressarcido, exclusivamente, pela municipalidade (peça 56) .
10.	Efetuadas as citações do Município de Monte das Gameleiras/RN e do Sr. Kerginaldo Rodrigues Pinheiro, e tendo vindo aos autos as respectivas alegações de defesa, o Tribunal, mediante o decisum combatido, julgou irregulares as contas do embargante e imputou-lhe o débito apurado.
III
11. 	Os presentes Embargos de Declaração podem ser conhecidos, porquanto opostos de forma tempestiva e em consonância com os preceitos normativos cabíveis à espécie, insculpidos no art. 287 do Regimento Interno/TCU.
12.	Quanto ao mérito, observo que os Embargos de Declaração são, em regra, recurso integrativo, que objetivam extirpar da decisão embargada o vício da omissão, entendida como " (...) aquela advinda do próprio julgado e prejudicial à compreensão de causa, e não aquela que entenda o embargante, ainda mais como meio transverso a impugnar os fundamentos da decisão recorrida." (STJ, Edcl Resp 351490, DJ 23/9/2002) .
13.	Elpídio Donizetti, in Curso Didático de Direito Processual Civil, Del Rey, 6ª Ed., Belo Horizonte, 2005, pág. 319, assevera que os "Embargos de Declaração podem ser conceituados como o recurso que visa ao esclarecimento ou à integração de uma sentença ou Acórdão", destacando, ainda, que: "Três são as hipóteses de cabimento dos embargos de declaração: obscuridade, contradição ou omissão" (pág. 320) .
14.	É firme a jurisprudência do TCU no sentido de que os aclaratórios não se constituem em figura recursal adequada à rediscussão do mérito de questões anteriormente examinadas, devendo o inconformado se valer do recurso apropriado para provocar a reapreciação da matéria (Acórdãos da Segunda Câmara 10.919/2016, de minha relatoria, e 6.126/2017, relatora Ministra Ana Arraes, entre outros julgados) .
15.	O recorrente aponta omissão consubstanciada no fato de existir nos autos menção a um Parecer Técnico, referenciado como sendo da "folha N. 113", mas que, efetivamente, não constava do processo.
16.	Prossegue aduzindo, verbis: "Como se não bastasse, na análise das irregularidades, são apontados de referências a documentos técnicos que informa as peças e sem fazer referência, mas claramente, não estão no caderno eletrônico (...) ". 
17.	Conclui que "o Presente Acórdão não se manifestou sobre de forma clara e objetiva sobre o afrontamento ao devido processo legal pela falta de documentos", o que, em seu entender, enseja que "devem ser declarados nulos todos os pareceres e notas técnicas que fazem referência a documentos que não existem no processo". 
18.	Conforme citei no Voto condutor da deliberação combatida, o Parecer Financeiro 029/2020/DTCE/CDTCE/CGPC/SPO/SECEX/MDR, de 6/2/2020, da lavra do então MDR, apontou débito de R$ 62.929,74 atinente à parcela do objeto que foi paga, porém não executada, e responsabilizou, solidariamente, o Sr. Kerginaldo Rodrigues Pinheiro e a empresa Macro Incorporações e Empreendimentos Ltda..
19.	No item 4 do aludido voto condutor, consignei, expressamente, que tal documento se encontrava na peça 39.
20.	Mais à frente, apontei que o débito de reponsabilidade do recorrente decorria do pagamento de serviços que não haviam sido efetivamente executados: 
"19.	Noutro giro, quanto ao débito de responsabilidade do Sr. Kerginaldo Rodrigues Pinheiro, atinente ao pagamento de serviços que não foram efetivamente executados, controvertem o MP/TCU e a Secex/TCE quanto ao encaminhamento a ser conferido às suas Contas Especiais. 
 (...) 
23.	Cumpre destacar que o então Ministério da Integração Nacional, em 4/6/2001, ou seja, na vigência do mandato do responsável como Prefeito, e apenas cerca de um ano e meio após a celebração do Convênio 452/1999 (dezembro de 1999) , apontou a existência de débito da ordem de R$ 76 mil relativo a serviços não executados (peça 15) .
24.	E de tal circunstância, o Sr. Kerginaldo Rodrigues Pinheiro foi devidamente notificado no exercício de 2007, isto é, em interregno temporal inferior a dez anos (de modo a não atrair a inteligência do art. 6º, inciso II, da Instrução Normativa TCU 71/2012 (...) , para regularizar a situação outrora apontada pelo então Ministério da Integração Nacional. 
 (...) 
25.	Concordo com o representante do MP/TCU de que houve efetiva morosidade do concedente em adotar as medidas de sua alçada para perquirir o dano que ora se discute, dado que, embora notificado o ex-Prefeito em março de 2007 acerca da existência do débito em análise, somente em 2020 o Ministério do Desenvolvimento Regional comunicou-lhe a instauração da presente TCE.  
26.	Todavia, é de se notar que, ainda em março de 2007, o Sr. Kerginaldo Rodrigues Pinheiro encaminhou ao então Ministério da Integração Nacional manifestação por meio da qual se insurgiu contra a constatação da existência de débito no Convênio 452/1999 (peça 16) .
27.	Em tal missiva, o responsável não apresenta documentos/elementos capazes de infirmar a ocorrência do dano ao erário em discussão, porquanto foca sua defesa, quase que totalmente, na questão atinente à mudança de beneficiários das casas populares, tecendo apenas breves considerações, desacompanhadas de documentação probatória que as suportasse, sobre o apontamento relativo aos serviços pagos e não executados.
 (...) 
30.	Forte nessas considerações, afasto a preliminar aventada pelo Parquet especializado e acolho a análise levada a efeito pela Secex/TCE, no sentido de que o Sr. Kerginaldo Rodrigues Pinheiro não logrou êxito, nas suas alegações de defesa, em afastar o dano ao erário que lhe fora imputado, ou, ainda, a sua responsabilidade pelo prejuízo em foco. 
31.	Dos argumentos trazidos pela defesa, todos devidamente refutados pela unidade especializada, sobressai a assertiva de que a glosa parcial efetuada pelo concedente teria sido efetuada sem a realização de vistoria in loco nas casas construídas, e que inexistiria parecer técnico nos autos que infirmasse a execução do objeto pactuado.
32.	A execução física da obra foi avaliada por meio de avaliação da Caixa Econômica Federal - Caixa na localidade, lavrada por meio do Relatório de Avaliação Final - RAF/MI, de 28/4/2001 (peça 14) e pelo Parecer Técnico de 4/6/2001 (peça 15, p. 1) , nos quais se constatou a execução de 47,72% do objeto avençado. 
33.	De outra banda, o Parecer Financeiro 029/2020/DTCE/CDTCE/CGPC/SPO/SECEX/MDR, de 6/2/2020 apontou, expressamente, a realização de pagamentos por serviços que não haviam sido executados, no valor histórico de R$ 62.929,74 (peça 39, p. 6) .  
34.	À guisa de conclusão, cumpre julgar regulares com ressalva as contas do Município de Monte das Gameleiras/RN, dando-lhe quitação, e irregulares as contas do Sr. Kerginaldo Rodrigues Pinheiro, imputando-se-lhe o débito acima apontado."
21.	Como visto acima, os documentos que citei no Voto condutor foram: i) Relatório de Avaliação Final - RAF/MI, de 28/4/2001 (peça 14) ; ii) Parecer Técnico de 4/6/2001 (peça 15, p. 1) ; e iii) Parecer Financeiro 029/2020/DTCE/CDTCE/CGPC/SPO/SECEX/MDR (peça 39) . Todos os três documentos se encontram, efetivamente, nas peças referenciadas e sustentam a conclusão pela execução parcial do objeto conveniado.
22.	À guisa de conclusão, inexistente a omissão apontada, cabe rejeitar os presentes Embargos de Declaração, mantendo-se inalterados os termos do Acórdão 6107/2022-TCU-Segunda Câmara.
23.	Cumpre, por fim, dar ciência do Acórdão que sobrevier ao recorrente e aos seus representantes legais, nos termos do art. 179, § 7º, do Regimento Interno/TCU.
	Com essas considerações, voto por que seja adotado o Acórdão que ora submeto a este colegiado.  
T.C.U., Sala das Sessões, em 28 de fevereiro de 2023.
MARCOS BEMQUERER COSTA
Relator